最高法院刑事判決　　　　　　　　　　　　　　　八十六年度台上字第七三七五號
　　上　 訴　 人
　　即　自訴　人
　　即 反訴被 告　陳石林　男.
　　上訴人即被告
　　即　反訴　人　杜秋雲　女
　　　　　　　　　吳宗德　男
右上訴人等因陳石林自訴杜秋雲、吳宗德誣告、偽造文書等罪及杜秋雲、吳宗德反訴
陳石林誣告案件，不服台灣高等法院台中分院中華民國八十六年一月十四日第二審判
決（八十五年度上訴字第一六五九號，自訴案號：台灣台中地方法院八十四年度自字
第一一○七號），提起上訴，本院判決如左：
    主  文
上訴駁回。
    理  由
一陳石林自訴吳宗德誣告，杜秋雲誣告、偽造文書，及吳宗德、杜秋雲反訴陳石林誣
告部分：
按刑事訴訟法第三百七十七條規定，上訴於第三審法院，非以判決違背法令為理由，
不得為之。是提起第三審上訴，應以原判決違背法令為理由，係屬法定要件。如果上
訴理由狀並未依據卷內訴訟資料，具體指摘原判決不適用何種法則或如何適用不當，
或所指摘原判決違法情事，顯與法律規定得為第三審上訴理由之違法情形，不相適合
時，均應認其上訴為違背法律上之程式，予以駁回。本件上訴人陳石林上訴意旨略稱
：原判決就五千萬元（新台幣，下同）抵押權之設定，認「與常情有違」，對杜秋雲
之為非房屋登記名義人，竟隱瞞此項事實而以被害人地位提起自訴，認「其申告內容
尚非全然無因，係出於誤會。至如何認係出於誤會，並未說明其理由，另原判決又以
雙方間因借貸債務發生糾紛已久，吳宗德、杜秋雲因而懷疑妨害自由案件係上訴人幕
後主謀，「衡情尚非故意虛構」，或「明知所訴不實而誣告」，似嫌理由不足。上訴
人吳宗德、杜秋雲上訴意旨略稱：陳石林有違背查封效力之行為，並與魏鄉惠虛偽設
定抵押權，且曾於民國八十二年十二月七日強行拆除大甲之房屋，而杜秋雲則為系爭
房屋之所有人，亦曾受吳子玉之委託而聲請假處分，各云云。
惟查：本件原判決以上訴人即自訴人即反訴被告陳石林（下稱自訴人）於第一審自訴
意旨略稱：被告杜秋雲、吳宗德前因向自訴人借款四億五千多萬元，無力償還，被告
杜秋雲於八十一年十一月十三日又非坐落台中縣大甲鎮○○路七十四號房屋所有人，
非犯罪之直接被害人，竟以被害人身分，虛構「陳石林、陳麗珠與魏鄉惠間並無借貸
關係，竟於八十一年十一月十三日基於共同犯意，違反信託目的，將信託登記予陳石
林之上揭房屋，虛偽設定五千萬元之抵押權予魏鄉惠。又陳石林、陳麗珠、黃雲宗、
湯炎生基於犯意聯絡，為圖將前揭房屋剷平，竟不擇手段，而於八十二年十二月七日
凌晨四時許，先將吳宗德僱請之保全人員林文誠及菲傭提麗押走，再將已中風半身不
遂之吳宗德押至荒野無人處所」等事實，向台灣台中地方法院自訴自訴人犯偽造文書
、妨害自由等罪，八十二年四月一日，杜秋雲並未獲吳子玉之授權，又冒吳子玉之名
，就坐落台中縣大甲鎮七十二號、七十六號、七十八號、八十號及八十六號房屋聲請
為假處分，並誣告自訴人違背查封效力，因認被告吳宗德涉有誣告，被告杜秋雲涉犯
誣告、偽造文書罪嫌。上訴人即被告即反訴人吳宗德、杜秋雲（下稱被告）反訴意旨
略稱：自訴人陳石林明知被告等提起前開自訴並非誣告，杜秋雲亦無前揭偽造文書，
對坐落前所七十四、八十二、八十四號房屋聲請為假處分，亦無使公務員為不實登載
之犯行，竟誣指被告吳宗德誣告，被告杜秋雲誣告、偽造文書，而提起本件自訴，涉
犯誣告罪嫌云云。原審綜核全案卷證資料，認定及說明：(一)魏鄉惠僅貸款一千六百四
十萬元予自訴人，乃自訴人竟設定擔保債權額五千萬元之抵押權予魏鄉惠，與常情有
違，被告杜秋雲因認二人間之抵押權設定，係屬虛偽，要係出於懷疑或誤會。(二)被告
吳宗德及所僱請之保全人員林文誠、菲傭提麗確曾於八十二年十二月七日遭人押走，
而自訴人與被告二人曾因上開借貸關係，發生糾紛，爭執不休，乃被告二人主觀上懷
疑係自訴人幕後主謀，衡情亦非虛構事實而為誣告。(三)吳子玉為杜秋雲之子，因赴日
求學，在台事務，均委由家人處理，杜秋雲之聲請假處分，係在吳子玉之概括授權下
所為，而自訴人確有妨害查封效力之犯行，已為其所自承，並據原審法院認定屬實，
有八十三年度上訴字第一○三一號判決可稽。(四)被告既確曾自訴自訴人犯妨害自由、
偽造文書等罪，且均經判決無罪在案，自訴人因此提起本件自訴，所訴事實，即非出
於虛構。乃認自訴人與被告二人之犯罪均不足證明，因而維持第一審諭知自訴人及被
告均無罪之判決，駁回雙方在第二審之上訴，已說明其理由，所為論斷，俱有卷內資
料可資覆按，從形式上觀察，並無違背法令之情形。上訴意旨對原審之論斷，究係違
背如何之經驗法則或論理法則，亦未依據卷內資料為具體之指摘，被告吳宗德、杜秋
雲上訴意旨所指，係為單純之事實上爭辯。至自訴人陳石林所指，查：(一)抵押權係為
擔保債權而設，故除最高限額抵押權外，一般之抵押權所擔保之金額，大多與實際之
債權額相符。本件自訴人向魏鄉惠借款一千六百四十萬元，竟登記擔保債權額五千萬
元之抵押權予魏鄉惠，相差達三倍以上，豈不啟人疑竇，原審因認與常情有悖，據以
說明被告杜秋雲之自訴自訴人偽造文書，所訴事實「尚非全然無因，係出於懷疑或誤
會」。另依卷內資料，自訴人與被告間因本件借貸關係，糾紛迭起，雙方訟不休，
一方受害，主觀上必認係他方所為，此乃常情，況吳宗德於自訴自訴人妨害自由案件
，即直承「當時自訴人並未在場」（偵續(一)第十五號卷第八十一頁），原審因此說明
被告係出於推測，「衡情尚非虛構事實」，要無判決理由不備之違法，僅其說明稍嫌
簡略而已。(二)是否成立誣告罪，以所告事實是否出於虛構為斷，至自訴人之是否為直
接被害人，僅為其得否提起自訴之要件而已，縱自訴人並非犯罪之直接被害人，但如
所訴事實並非出於虛構，要亦僅其自訴是否合法之問題，不能因此即謂成立誣告罪。
況原判決亦係說明杜秋雲之認自訴人陳石林有偽造文書犯行，其所告事實係出於誤會
，縱上所述，本件上訴意旨所指，均與法律規定得為第三審上訴理由之情形不相適合
，其上訴違背法律上之程式，均應予駁回。
(二)陳石林自訴杜秋雲使公務員為不實登載部分：
按刑事訴訟法第三百七十六條所列各罪之案件，經第二審判決者，不得上訴於第三審
法院，為該法條所明定，本件上訴人陳石林自訴被告杜秋雲明知其非坐落台中縣大甲
鎮○○路七十四、八十二、八十四號房屋所有人，無權聲請就前開房屋為假處分，竟
為假處分之聲請，涉犯偽造文書罪等情，經核所訴如果成立犯罪，亦係觸犯刑法第二
百十四條之明知為不實之事項，而使公務員登載於所掌之公文書罪，而該條之罪，核
屬刑事訴訟法第三百七十六條第一款之案件，依首開說明，既經第二審判決，自不得
上訴於第三審法院，上訴人陳石林對此部分竟復提起上訴（未聲明一部上訴），顯為
法所不許，亦應予駁回。
據上論結，應依刑事訴訟法第三百九十五條前段，判決如主文。
中      華      民      國    八十六    年    十二      月     十七     日
                              最高法院刑事第四庭
                                  審判長法官  莊  來  成
                                        法官  曾  有  田
                                        法官  王  德  雲
                                        法官  謝  俊  雄
                                        法官  林  永  茂
      右正本證明與原本無異
                                              書  記  官
中      華      民      國    八十六    年    十二      月   二十四     日
                                                                   Ｃ
